臺灣高等法院刑事判決
108年度上訴字第3697號
上  訴  人  
即  被  告  李嘉玲  


上列上訴人因侵占等案件，不服臺灣新竹地方法院108年度訴字
第395號，中華民國108年9月17日第一審判決（起訴案號：臺灣
新竹地方檢察署108年度偵字第1265號），提起上訴，本院判決
如下：
    主  文
原判決撤銷。
李嘉玲犯業務侵占罪，共壹佰貳拾肆罪，各處有期徒刑陸月，如
易科罰金，均以新臺幣壹仟元折算壹日。應執行有期徒刑壹年陸
月，如易科罰金，以新臺幣壹仟元折算壹日。
未扣案之犯罪所得新臺幣參佰壹拾陸萬捌仟參佰伍拾肆元沒收，
於全部或一部不能沒收或不宜執行沒收時，追徵其價額。
    事  實
一、李嘉玲係國立臺灣大學醫學院附設醫院新竹分院（下稱臺大
    新竹分院）約聘事務員，自民國104年4月27日進入臺大新竹
    分院任職並擔任開刀房書記，負責門診病人之批價、住院帳
    務、申請病患衛材產品及向病患收費等業務，為從事業務之
    人。李嘉玲因積欠賭債需錢孔急，竟意圖為自己不法之所有
    ，基於行使業務上登載不實文書而遂行侵占之犯意，利用該
    院醫療資訊系統可同時辦理登帳、批價及向病患收費等業務
    之機會，而分別於如附件所示之104年12月10日起至107年3
    月29日之期間，在該院內就附件所示選擇自費之「人工水晶
    體」植入手術之病患，在手術當日向其收取現金費用而持有
    款項，將繳費收據交給病患或家屬後，旋即重新印出前揭「
    自費人工水晶體」計價繳費收據並在收執聯空白處註記「作
    廢」字樣之不實事項，再重新登入臺大新竹分院醫療資訊系
    統，將病患批價原登載之「自費人工水晶體」代碼刪除，輸
    入「健保人工水晶體」代碼及退費資訊，以此方式將不實之
    電磁紀錄輸入電腦後，列印製作以「健保人工水晶體」計價
    之不實收據，復將以「健保人工水晶體」計價之不實收據，
    併同其上註記「作廢」之不實事項之「自費人工水晶體」計
    價繳費收據，一併交付該院主計室留存，而行使業務上登載
    不實之文書，並僅上繳依照不實之「健保人工水晶體」計價
    收據所示之現金款項，以此方式將附件所示之差額（即病患
    實際繳納之自費人工水晶體金額扣除健保自付額）侵占入己
    ，共計124次，金額新臺幣（下同）316萬8,354元，足生損
    害於臺大新竹分院。
二、案經李嘉玲自首，由法務部調查局新竹市調查站移送臺灣新
    竹地方檢察署檢察官偵查後起訴。
    理  由
壹、程序部分：
一、本判決以下所引具傳聞性質之各項供述證據經本院於審理期
    日調查證據時提示並告以要旨後，未據當事人於言詞辯論終
    結前就證據能力部分有所異議，本院復查無該等證據有違背
    法定程序取得或顯不可信之情形，依據刑事訴訟法第159條
    之5規定，自應認為均有證據能力。
二、至於以下本件認定事實所引用之非供述證據，並無證據證明
    係公務員違背法定程序所取得，亦無刑事訴訟法第159條之4
    顯有不可信之情況與不得作為證據之情形，且經本院於審理
    期日依法進行證據之調查、辯論，亦應有證據能力。
貳、實體部分：
一、認定犯罪事實所憑之證據及理由：
    上開犯罪事實，業據被告於調詢、偵查、原審及本院審理程
    序（見本院卷第51頁）訊問時均坦承不諱。本院經查：
  ㈠被告之上開自白供述，經核與證人即臺大新竹分院護理長廖
    蕙琪於調詢及偵查中（見他字卷一第27至31頁、偵字卷第33
    至35頁）、證人即病患曾明朗、林桂卿、賴新發於調詢時（
    見他字卷一第14至15頁、第18至19頁、第24至25頁）證述之
    情節相符。此外，復有法務部調查局新竹市調查站107年7月
    3日調竹肅字第10779517930號函、調查報告暨其附件（見他
    字卷一第11頁以下及他字卷二）；法務部調查局新竹市調查
    站107年9月4日調竹肅字第10779524330號函、調查報告暨其
    附件（見他字卷三第3至5頁、附件卷宗㈠㈡㈢；被告異常更動
    帳務流程說明畫面（見偵字卷第11至15頁），可資佐憑，足
    認被告之任意性自白核與事實相符。
  ㈡綜上證據及理由，本件事證明確，被告犯行堪予認定，自應
    依法論科。
二、論罪科刑部分：
  ㈠核被告就附件編號1至124各次所為，均係犯刑法第336條第2
    項業務侵占以及同法第216條、第215條、第220條第2項之行
    使業務上登載不實文書等罪。檢察官起訴認被告製作收據部
    分係犯刑法第216條、第210條之行使變造私文書罪嫌部分，
    業經原審蒞庭檢察官當庭更正，自毋庸變更起訴法條。被告
    於附表各次在業務上之文書、準文書登載不實事項後復持以
    行使，其業務上登載不實之低度行為經行使之高度行為所吸
    收，不另論罪。
  ㈡按刑法刪除牽連犯之規定後，原認屬方法目的或原因結果，得評價為牽連犯之二犯罪行為間，如具有局部之同一性，或 其行為著手實行階段可認為同一者，得認與一行為觸犯數罪名之要件相侔，依想像競合犯論擬。倘其實行之二行為，無局部之重疊，行為著手實行階段亦有明顯區隔，依社會通念難認屬同一行為者，應予分論併罰（最高法院107年度台上字第1066號判決意旨參照）。被告所犯如附件編號1至124各次所為，非但時間點不同，且前後相距長達2年有餘，又被告辦理登帳、批價及向病患收取費用之各次行為著手實行階段亦有明顯區隔，依社會一般通念，自難認為係屬一行為。是被告所犯如附件各次行為，依上所述，自均係另行起意，而分別以行使業務上登載不實文書之相同方式，遂行侵占附件各次所示之差額，自應評價為數行為。至於如附表編號1至124各次所犯，其著手實行業務登載不實及侵占階段係屬同一，乃係以一行為同時犯業務侵占、行使業務上登載不實文書，為想像關係，自應依刑法第55條之規定，從一重論以業務侵占罪。公訴意旨認為被告所犯，依一般社會通念難以強行區別而獨立評價，應論以接續犯之一罪，依上所述，尚有誤會。
  ㈢被告於犯罪後於未被有偵查犯罪職權之機關或公務人員發覺
    其為犯罪之人前，於107年4月25日至法務部調查局新竹市調
    查站自首，係對於未發覺之犯罪自首而接受裁判，符合自首
    要件，爰依刑法第62條前段之規定，減輕其刑。
三、撤銷改判之理由：
  ㈠原審因予論罪科刑，固非無見，惟查：原審判決將被告所犯
    數罪，論以接續犯之一罪，尚有違誤，被告上訴意旨雖未指
    摘及此，然此為本院應依法審酌之事項，自仍應予撤銷改判
    。
  ㈡爰審酌被告係因沈迷賭博，並藉職務之便侵占所經手款項之
    犯罪動機與目的，以及以上開手法犯罪之手段，前於103年
    間因犯侵占案件，經台灣新竹地方法院以105年度審易字第1
    54號判決判處有期徒刑3月，緩刑2年確定，卻仍不思反省，
    不循正途賺取財物，價值觀偏差，造成被害人財產、信譽之
    損失，又迄今亦未能賠償被害人分毫，行為應予非難；兼衡
    被告係自首及始終坦認犯行之犯後態度，及正值壯年，原為
    臺大新竹分院之約聘事務員，於原審時自稱現為手機配件之
    門市服務人員，月收入約2萬5,000元，顯見具有從事正當工
    作牟取報酬之能力與自述之智識程度及自述之家庭生活狀況
    等一切情狀，就被告所犯如附表編號1至124各罪，均分別量
    處如主文第二項前段所示之刑，並均諭知易科罰金之折算標
    準。
  ㈢末審酌被告所犯124罪，均係以同一手法實行犯罪，侵害同一
    法益，罪質相同，犯罪時間達2年有餘，考量人之生命有限
    ，刑罰對被告造成之痛苦程度，係以刑度增加而生加乘效果
    ，而非等比方式增加，如以實質累加方式執行，刑責恐將偏
    重過苛，不符現代刑事政策及刑罰之社會功能。又上開數罪
    於併合處罰時，責任非難重複之程度甚高，以及實現刑罰經
    濟的功能，數罪併罰時對法益侵害並無特別加重之必要等一
    切情狀，與被告上訴意旨請求從輕量刑、告訴代理人對本案
    表示量刑太輕，及檢察官認為被告法治觀念太差等意見，就
    被告所犯124罪，定如主文第二項後段所示之刑，並諭知如
    易科罰金之折算標準，以符對被告施以矯正之必要性及法律
    恤刑之目的。
四、沒收部分：
    本件被告犯罪所得共計316萬8,354元，未經實際合法發還被
    害人，業據告訴代理人於本院審理中陳述明確（見本院卷第
    52頁），爰依刑法第38條之1第1項前段宣告沒收，並依同條
    第3項規定，諭知於全部或一部不能沒收或不宜執行沒收時
    ，追徵其價額。至被告製作之業務上登載不實之文書（包含
    電磁紀錄），既已向被害人提出行使，且亦非被告所有，自
    毋庸宣告沒收。
據上論斷，應依刑事訴訟法第369 條第1 項前段、第364 條、第
299 條第1 項前段，刑法第336條第2項、第216條、第215條、第
220條第2項、第55條、第62條前段、第41條第1項、第8項、第51
條第5款、刑法施行法第1條之1第1項、第2項前段，判決如主文
。
本案經檢察官蘇恒毅提起公訴，檢察官許鈺茹到庭執行職務。
中    華    民    國    109   年    1     月    8     日
                  刑事第十九庭  審判長法  官  曾淑華
                                      法  官  俞秀美
                                      法  官  陳文貴
以上正本證明與原本無異。
被告不得上訴。
檢察官如不服本判決，應於收受送達後10日內向本院提出上訴書
狀，其未敘述上訴之理由者並得於提起上訴後10日內向本院補提
理由書（均須按他造當事人之人數附繕本）「切勿逕送上級法  
院」。
                                      書記官  洪宛渝
中    華    民    國    109   年    1     月    8     日
附錄：本案論罪科刑法條全文
中華民國刑法第215條
從事業務之人，明知為不實之事項，而登載於其業務上作成之文
書，足以生損害於公眾或他人者，處 3 年以下有期徒刑、拘役
或 1 萬 5 千元以下罰金。
中華民國刑法第216條
（行使偽造變造或登載不實之文書罪）行使第 210 條至第 215 
條之文書者，依偽造、變造文書或登載不實事項或使登載不實事
項之規定處斷。
中華民國刑法第220條
（準文書）在紙上或物品上之文字、符號、圖畫、照像，依習慣
或特約，足以為表示其用意之證明者，關於本章及本章以外各罪
，以文書論。
錄音、錄影或電磁紀錄，藉機器或電腦之處理所顯示之聲音、影
像或符號，足以為表示其用意之證明者，亦同。
中華民國刑法第336條第2項
對於業務上所持有之物，犯前條第 1 項之罪者，處 6 月以上 5
年以下有期徒刑，得併科 9 萬元以下罰金。